【裁判字號】    86,簡上,38
【裁判日期】    890105
【裁判案由】    給付票款
【裁判全文】
臺灣屏東地方法院民事判決  八十六年度簡上字第三十八號
    上  訴  人  甲○○
    訴訟代理人  林敏澤律師
                蔡鴻杰律師
                林夙慧律師
    複代理人    林錦芬律師
                陳純青律師
    被上訴人    丙○○○    住.
    訴訟代理人  乙○○      住.
右當事人間請求給付票款事件，上訴人對於中華民國八十六年一月二十日本院八十五
年度屏簡字第四０六號第一審判決提起上訴，本院判決如左：
    主      文
原判決關於命上訴人給付超過新臺幣伍拾萬元部分，及該部分假執行之宣告，暨訴訟
費用之裁判均廢棄。
右開廢棄部分，被上訴人第一審簡易之訴駁回。
其餘上訴駁回。
第一、二審訴訟費用由上訴人負擔三分之一，餘由被上訴人負擔。
    事    實
甲、上訴人方面：
一、聲明：求為判決（一）原判決除免假執行部分外應予廢棄（二）廢棄部分被上訴
          人在第一審之訴駁回。
二、陳述：除與原審判決書所載相同者茲予引用外，補稱：
    （一）本件被上訴人自原第一審起訴訟標的均為給付借款，然其於第一審變更訴
          訟標的為給付票款，其有礙上訴人之防禦，上訴人已多次聲明不同意訴之
          變更，被上訴人自應舉證證明借款存在。又即便被上訴人請求給付票款，
          惟被上訴人既主張該新台幣（下同）一百五十萬元，係上訴人以二張支票
          向被上訴人借得，足見被上訴人係陳明該支票係因借款而取得，上訴人既
          抗辯並未收到借款，被上訴人應就交付金錢之事實負舉證責任，然被上訴
          人迄今均未就借款交付之事實負舉證責任，其所為之請求自無所據。
    （二）本件事實之經過乃上訴人自民國八十二年起即委託訴外人張秀英向被上訴
          人借款，至八十四年二月二十日僅餘一百萬元尚未清償完畢，惟自八十四
          年四月十八日起，上訴人即拿一百萬元支票委託訴外人張秀英向被上訴人
          換回舊支票，其後，每月則開下一個月同額一百萬元新票換回舊支票，並
          付月息百分之二之現金利息，直至八十四年六月十五日訴外人張秀英與被
          上訴人換二張訴外人陳皆貴各五十萬元及七十萬元支票時，已先付上訴人
          與訴外人陳皆貴所積欠之四萬四千元利息，嗣後，上訴人簽發三張支票：
          第一張七月十五日五十萬元支票（以下簡稱Ａ支票），準備請張秀英交給
          訴外人劉永凌（因八十四年六月十五日上訴人委託張秀英向劉永凌借款五
          十萬元，尚欠其支票一張）；第二張支票是七月十八日一百萬元支票（以
          下簡稱Ｂ支票），擬向被上訴人換回六月十八日一百萬元舊支票（以下簡
          稱Ｃ支票）。第三張是二萬四千六百元保險費支票（以下簡稱Ｄ支票）。
          上訴人將ＡＢＤ三張票交付張秀英。數日後，被上訴人向張秀英催討新支
          票，張秀英一時疏忽，從皮包匆匆拿Ｂ支票交付被上訴人，不料卻夾帶欲
          給付劉永凌之Ａ支票一併交付原告，被上訴人將ＡＢ支票迅速放在黑手套
          裡，嗣後張秀英竟忘記向被上訴人索回被上訴人應返還之Ｃ支票，因平日
          上訴人因舊支票均由張秀英保管，故未立刻交給上訴人，故張秀英及上訴
          人均未發現上情。同年七月十八日被上訴人至張秀英家，要求交換支票及
          利息。張秀英乃拿二張陳皆貴所簽發之五十萬元及七十萬元，及另一張由
          上訴人所簽發之八月十八日一百萬元新支票（以下簡稱Ｅ支票），向被上
          訴人換回三張舊支票，並付四萬四千元利息，惟被上訴人故意交還六月十
          八日之Ｃ支票，張秀英亦不察收回該支票。突然被上訴人拿出上訴人所簽
          發之ＡＢ支票要求清償，惟該ＡＢ支票均是張秀英不小心交付被上訴人，
          其中並無借款或對價關係。
    （三）嗣上訴人去撤銷付款委託，上訴人前往高樹鄉農會撤銷被上訴人取得之六
          月十五日之Ａ支票及七月十八日之Ｂ支票付款委託，未料因高樹鄉農會之
          疏失，且上訴人曾言明，八月十八日之Ｅ支票可讓被上訴人兌現，至於七
          月十八日之Ｂ支票，不得讓被上訴人領取，然高樹鄉農會竟讓被上訴人領
          走七月十八日之Ｂ支票。不論如何，兩造僅有一百萬借款，被上訴人既已
          領走一百萬元，兩造已無任何借款關係！今被上訴人欲請求該一百五十萬
          元之借款，被上訴人應就借款事實負舉證責任。
    （四）被上訴人主張系爭一百萬元係八十三年自農會領取五十萬元，並收回借款
          三十五萬元及出售檳榔十萬元、椰子三萬元，薪水二萬元合計一百萬元將
          其出借予上訴人云云。然其該資金均無法證明，即便證明有該資金，亦無
          法證明被上訴人將該資金交付上訴人。末被上訴人主張於八十四年三月間
          向農會提領五十萬元出借上訴人，然即便有該農會之提款紀錄，該筆款項
          究為自用？或出借他人使用均有可能，故不得僅以該提款即遽論被上訴人
          將該筆款項出借上訴人。
    （五）訴外人黃全保於八十四年三月十八日許向訴外人吳黃秀碧購買屏東縣高樹
          鄉○○段二九三之六號土地，並於八十四年三月三十日將該地登記為黃全
          保之妻黃潘貴香名義，顯然黃全保因購地而於三月間向被上訴人借款五十
          萬元。且證人張秀英亦曾聽聞被上訴人稱：「黃全保買地，要向我借五十
          萬，你看好不好？」等情，足見原告在八十四年三月十五日從高樹農會田
          子分部提五十萬元，應該是借給訴外人黃全保。雖黃全保具狀稱：八十四
          年六月十九日向被上訴人借款五十萬元。惟查：黃全保取得土地所有權登
          記之日為八十四年三月三十一日，依常情不可能拖延至二個月後才付價金
          五十萬元，故顯見黃全保之證詞不可採。
    （六）另證人許素慧於八十七年四月十日於本院所為證言全然不實，查證人對兩
          年多前一個平常客戶之正常領款行為又非自身承辦，怎可能有如此清晰之
          記憶，且五十萬元在田子分部並非高額領款，證人竟對年、月、日、金額
          及張秀英持原告印章、存摺，由范明秋代填之細節，顯與常理有違，不足
          採信。又如八十四年三月十五日被上訴人有借款五十萬元給上訴人，則被
          告一定會簽發八十四年四月十五日支票交予被上訴人收執，如何係以八十
          四年七月十五日之支票作為擔保？此顯然於事理不合。
    （七）末原審認定張秀英非上訴人之代理人，而係上訴人之前手，此顯然與事實
          不符。又縱認訴外人張秀英為上訴人之前手，依據票據法第十三條前段之
          規定：「票據債務人不得以自己與發票人或執票人之前手間所存抗辯事由
          對抗執票人」，此乃指上訴人不得以上訴人與張秀英之間所存抗辯事由對
          抗被上訴人，然本件上訴人是以張秀英與被上訴人間所存抗辯事由對抗被
          上訴人，根本無票據法第十三條前段之適用，原審此顯然適用法律有誤。
          本案既非票據法十三條前段情形，依反對解釋當然可以對抗，張秀英已將
          抗辯權轉讓上訴人，上訴人自得對抗被上訴人，故原審就此部分適用法律
          有誤。
三、證據：除與原審相同者茲予引用外，並補提：
          提出高樹鄉農會支票存根為證；並聲請傳訊證人黃全保及許素慧。
乙、被上訴人方面：
一、聲明：請求駁回上訴人之上訴。
二、陳述：除與原審判決書所載相同者茲予引用外，補稱：
    （一）本件上訴人抗辯系爭二紙支票，其中五十萬元之Ａ支票係於換票過程中，
          因訴外人張秀英之疏忽，將Ａ支票夾帶於新票中，而交付予被上訴人。又
          其中一百萬元之Ｂ支票，係張秀英於換票過程中忘記拿回之舊票，此顯然
          極為荒誕，試想該一百五十萬元支票並非小數額，張秀英如何能如此粗心
          ，顯然與常情不符。
    （二）又該系爭二紙支票之資金流程為：（１）八十二年間，上訴人即透過張秀
          英陸續向被上訴人借款，累積總計一百萬元，而上訴人於八十二年開立一
          紙發票日為八十二年七月十八日，面額為一百萬元之支票交被上訴人收執
          ，而此張支票為票據債務，上訴人多次要求延緩以及換票，最後被上訴人
          簽發發票日為八十四年七月十八日，付款銀行為高樹鄉農會，帳號為00
          00000號，票號為０二二九四八號，金額為一百萬元之支票交付被上
          訴人，而該紙支票業經被上訴人提示後，兌現在卷並無任何爭執。（２）
          八十三年間，上訴人亦透過張秀英向被上訴人借款，被上訴人首先將存放
          於高樹鄉農會之存款提領五十萬元，並將對訴外人陳雙生之債務收回三十
          五萬元，及當時出售椰子等農作物所賺之金額，共計一百萬元出借予上訴
          人，再由上訴人簽發發票日為八十三年七月十八日，票面金額為一百萬元
          之支票（即系爭支票）交付予被上訴人，此亦經上訴人要求延期及換票，
          並於八十四年七月二日開立一紙發票日為八十四年八月十八日，付款銀行
          為高樹鄉農會，帳號為0000000，票號為０二九一六六號，面額為
          一百萬元之支票交付被上訴人，由於當初換票之協議，上訴人乃開立八十
          四年八月十八日之支票，未料，該紙支票到期經提示後，竟遭拒付而退票
          。（３）八十四年三月十五日，上訴人亦透過張秀英向被上訴人借款五十
          萬元，該款乃張秀英持被上訴人之存款簿及印章親自至高樹鄉農會田子分
          部領取，上訴人收到此金錢後，開立以其為發票人名義，面額為五十萬元
          之支票交付被上訴人，期間亦要求延期換票，故由上訴人簽發付款銀行為
          高樹鄉農會，票號為０二二九四七號之面額為五十萬元之支票交付被上訴
          人收執，而此支票到期後亦遭退票而不獲付款。被上訴人既持有上訴人所
          簽發之支票，此顯然係因上訴人向其借款而簽發，否則，被上訴人何來該
          系爭支票，故上訴人之上訴顯無理由。
    （三）至於上訴人抗辯被上訴人於八十四年三月十五日領出之五十萬元係出借予
          訴外人黃全保，此乃與事實不符，因證人黃全保曾具狀證明其係八十四年
          六月十九日向被上訴人借款五十萬元，並非於八十四年三月十五日借款，
          故上訴人此部份主張應非事實。又證人許素慧已證稱八十四年三月十五日
          被上訴人委託代理人張秀英執被上訴人之存款簿及印章向屏東縣高樹鄉農
          會田子分部領取五十萬元，由於五十萬元在該地方並非小數目，故特別有
          印象，此亦符合常理，其證言應堪可採。又本件被上訴人以給付票款為由
          提起訴訟，依票據法之規定，票據乃無因證券，上訴人本應見票即付，故
          其上訴顯無理由。
三、證據：除原審相同者予以引用外，另補提：
          提出會單、證明書、定期存款單、契約書、存摺各一紙為證。
丙、本院依聲請向屏東縣高樹鄉農會田子分部調取活期儲蓄存款資料及定期存款資料
    。
    理    由
壹、程序方面：
    本件被上訴人於支付命令之訴狀內已敘明依票據法律關係請求，且於多次言詞辯
    論中表示依票據法律關係請求，其使用借貸關係等語，顯為表示票據原因關係用
    語，上訴人指稱不同意被上訴人訴變更為票據法律關係，顯誤會被上訴人之意思
    ，故被上訴人爰依票據法律關係請求，於法有據，此核先敘明。
貳、實體方面：
一、本件被上訴人起訴主張伊持有上訴人簽發以屏東縣高樹鄉農會為付款人，票號為
    ０二二九四七及０二九一六九號，發票日為八十四年七月十五日，八十四年八月
    十八日，票面金額分別為五十萬元及一百萬元之支票二張，係上訴人委託訴外人
    張秀英向被上訴人借貸一百五十萬元後交被上訴人收執，然該二紙支票經提示後
    ，均遭退票，迄今尚未獲清償，為此，爰依票據法律關係請求上訴人給付系爭票
    款及法定利息等語。上訴人則以其自八十二年起即委託訴外人張秀英向被上訴人
    借款，至八十四年二月二十日止僅剩餘一百萬元尚未清償，故自八十四年四月十
    八日起即拿一百萬元之支票委託張秀英向被上訴人換票，以後每月均開立下一個
    月之同額新票換回舊票，系爭支票乃訴外人張秀英換票時將發票日八十四年七月
    十八日面額一百萬元之新票交予被上訴人之同時將欲給付訴外人劉永凌之七月十
    五日五十萬元支票夾帶一併交予被上訴人，亦忘記索回舊六月十八日之一百萬元
    支票，當時上訴人與訴外人張秀英均未發覺上情，嗣七月十八被上訴人尋訴外人
    張秀英要求換票，張秀英乃拿八月十八日之一百萬元支票欲換回七月十八日之一
    百萬元舊票，然被上訴人故意交付六月十八日之舊票，亦為張秀英所不察，故系
    爭五十萬元支票與一百萬元支票均非因借貸關係而交付，被上訴人主張兩造間具
    有借貸關係，應就該借貸關係負舉證責任。
二、本件被上訴人起訴主張其持有上訴人簽發發票日為八十四年八月十八日，票號為
    ０二九一六六號，面額一百萬元，及發票日為八十四年七月十五日，票號為０二
    二九四七號，面額為五十萬元之支票二紙，分別於八十四年九月十六日與九月十
    九日提示後均未獲清償等事實，為上訴人所不爭執，並業據被上訴人提出支票及
    退票單各二紙為證，故堪信為真實。
三、被上訴人主張被上訴人曾經積欠其總計二百五十萬元，並開立三紙支票交付被上
    訴人收執，經被上訴人提示發票日八十四年七月十八日，面額一百萬元之支票後
    ，上訴人尚積欠被上訴人所持有之系爭二紙支票共一百五十萬元未清償；上訴人
    對於系爭支票之真正並不爭執，惟抗辯其僅積欠被上訴人一百萬元，經被上訴人
    提示一百萬元支票後，其已未積欠被上訴人任何金錢，亦未另外向被上訴人借款
    一百五十萬元等語。
四、按支票固為無因證券，票據債務人不得以自己與發票人或執票人前手間所存抗辯
    事由對抗執票人，然發票人要非不得以自己與執票人間所存抗辯事由對抗執票人
    ，此觀票據法第十三條上段規定自明。本件上訴人係透過張秀英向被上訴人借款
    等事實，為雙方所不爭執，亦經證人張秀英於原審證述屬實，故張秀英僅立於上
    訴人之代理人之地位向被上訴人借款，其借款效力應及於上訴人，並不及於張秀
    英本人，故就票據關係而言，上訴人與被上訴人為直接前後手，原審認定張秀英
    係被上訴人之前手，此似有誤會。而被上訴人主張，系爭一百五十萬元支票係上
    訴人因借款而直接簽交被上訴人，但上訴人否認該一百五十萬元借款，按消費借
    貸因金錢或其他代替物之交付，而生效力，此民法第四百七十五條定有明文，被
    上訴人既主張該支票係因一百五十萬元借款而來，其應就曾交付借款一百五十萬
    元之事實，負舉證責任，不得單以支票之收執代替交付金錢之證明，此有最高法
    院六十九年台上字第一一八四號判例及七三年一月十日第一次民事庭會議決議可
    資參照。
五、茲就系爭二筆借款分別分述如下：
（一）一百萬元部分：
      被上訴人主張八十三年間，上訴人透過訴外人張秀英向被上訴人借款，被上訴
      人將存放於屏東縣高樹鄉農會之定期存款提出五十萬元，再將出借給訴外人陳
      雙生之三十五萬元收回，並當時出售檳榔椰子等農作物所賺之金錢共計一百萬
      元交付予上訴人，由上訴人開立八十三年七月十八日之支票一紙，經過多次換
      票，由上訴人於八十四年七月二日簽發發票日為八十四年八月十八日，票號０
      二九一六六，面額一百萬元之系爭支票交付被上訴人云云，並提出出售椰子檳
      榔證明書、契約書及存期存單為證。經查：被上訴人所提出售農作物及薪水之
      證明書，係被上訴人自立之私文書，並無法證明確實有該筆款項收入，況即便
      其能證明有該筆收入，被上訴人亦應證明其有將此筆款項交付上訴人，然綜觀
      卷內資料，被上訴人對此無法舉證以實其說，故被上訴人此部份主張洵無所據
      ，不足採信。又被上訴人主張向高樹鄉農會領出定期存款五十萬元出借上訴人
      部分，經本院向屏東縣高樹鄉農會函查結果，被上訴人並未將該筆款項領出，
      而係於八十三年七月十八日轉帳續存本人名義，此有屏東縣高樹鄉農會於八十
      七年二月四日出具之高鄉農信字第四六號函文一紙附卷可查，足見被上訴人此
      部份主張不實，應不可採。末被上訴人主張其將向訴外人陳雙生所借貸之三十
      五萬元收回並出借予上訴人云云，被上訴人雖提出契結書一紙為證，惟此僅能
      證明被上訴人於八十三年七月十六日曾收回訴外人陳雙生之三十五萬元，然是
      否將該筆款項交付上訴人仍無法證明，故不得單以收回該款項遽論被上訴人已
      交付上訴人前開金錢，故被上訴人此部份主張亦無所據，應不可採。綜上所述
      ，被上訴人雖持有上訴人所簽發之系爭一百萬元支票，然對於交付一百萬元予
      上訴人等事實均無法舉證以實其說，故被上訴人此部份主張，洵無所據，應不
      可採。
（二）五十萬元部分：
      被上訴人主張該筆五十萬元借款係伊於八十四年三月十五日將存簿及印章交付
      予上訴人之代理人張秀英由其領出後交付上訴人等情，為上訴人所否認，並抗
      辯該筆金錢係被上訴人出借給訴外人黃全保云云。經查：被上訴人於屏東縣高
      樹鄉農會田子分部帳號0000000之帳戶於八十四年三月十五日經人提領
      五十萬元等事實，為上訴人所不爭執，並業據被上訴人提出存簿且本院向屏東
      縣高樹鄉農會調取該帳戶及提領資料核對屬實，故堪信為真實。惟該五十萬元
      是否由上訴人代理人張秀英代為提領以代被上訴人之交付則為審究之重點。證
      人張秀英於本院結證：「我於八十三年十一月十九日曾領過被上訴人之定存五
      十萬元一次」；「八十四年六月二十九日我確實有代被上訴人領取二十萬元，
      是我叫承辦人員幫忙書寫」（見本院八十七年五月一日準備程序筆錄）；又八
      十四年六月二十九日所坦承張秀英代被上訴人領取二十萬元定期存款，被上訴
      人所交付予張秀英之印章為圓形印章，核與八十四年三月十五日提領五十萬元
      定期存款之印章相同，由上可知，被上訴人確實曾多次委託張秀英代為領款，
      數額自二十萬至五十萬元，並由承辦人員代為書寫之經驗。而證人許素慧即屏
      東縣高樹鄉農會田子分部之職員亦到庭結證：「八十四年三月十五日當天早上
      ，張秀英持蔡玉杏之印章及存摺交給我同事范明秋，由范明秋代填領款單並由
      其辦理領款之手續，因其係坐在我旁邊，故我有看見，且那天早上就僅有該筆
      款出入，且金額較大，故記憶較為清楚」（見本院八十七年四月十日準備程序
      筆錄），雖八十四年三月十五日距離庭訊之八十七年四月十日已逾三年，然證
      人許素慧對於當天提領手續之過程且何以能記憶如此清楚之緣由，均交代極為
      清楚，又其陳述之細節符合被上訴人商請張秀英代為領款之習慣（即交付圓形
      印章、數額二十萬元至五十萬元間、張秀英請農會承辦人員代為填載），顯見
      證人許素慧之證詞，應非虛構而來，故其證詞應堪可採。上訴人雖抗辯該八十
      四年三月十五日之五十萬元係被上訴人出借給訴外人黃全保，然對於此節，上
      訴人並無法舉證以實其說，故堪信被上訴人此部份主張為真實。
六、綜上所述，張秀英為上訴人消費借貸契約之代理人，被上訴人既於八十四年三月
    十五日將印章及存摺交付張秀英，由其逕自代理上訴人領取系爭五十萬元，足見
    該消費借貸契約亦因該交付而生效，而上訴人因該借貸關係而簽發票號為０二二
    九四七號，發票日為八十四年七月十五日，面額為五十萬元之支票交付上訴人收
    執，經被上訴人提示後未兌現，故被上訴人爰依票據法律關係請求上訴人給付五
    十萬元及自退票之日即八十四年九月十九日起至清償日止，按年息百分之五計算
    之利息，於法有據，應予准許之。原審就超過上開應准許部分，為上訴人敗訴之
    判決，並為假執行之宣告，自有未洽。上訴意旨就此部分指摘原判決不當，求予
    廢棄改判，為有理由。至於上開應准許部分，原審判命上訴人給付，並為假執行
    之宣告，核無違誤，上訴意旨，就此部分，指摘原判決不當，求予廢棄，為無理
    由，應駁回其上訴。
七、據上論結，本件上訴為一部有理由，一部無理由，依民事訴訟法第四百三十六條
    之一第三項、第四百五十條、第四百四十九條第一項及第七十九條但書，判決如
    主文。
中      華    民      國      八十九      年      一      月      五    日
                              臺灣屏東地方法院民事第一庭
~B審判長法官  李麗芳
~B法      官  洪乙心
~B法      官  田玉芬
右為正本係照原本作成。
如不服本判決，且認有民事訴訟法第四百三十六條之二情事者，得於判決送達後二十
日內向本院提出上訴狀，上訴於最高法院。
~B法院書記官  許水生
中      華    民      國      八十九      年      一      月    十二    日


司法院資訊處製作；財團法人民間司法改革基金會備份。
